【裁判字號】    89,上易,267
【裁判日期】    890627
【裁判案由】    詐欺
【裁判全文】
臺灣高等法院高雄分院刑事判決          八十九年度上易字第二六七號
    上  訴  人  臺灣高雄地方法院檢察署檢察官
    被      告  丙○○
右上訴人因被告詐欺案件，不服臺灣高雄地方法院八十八年度易字第四Ｏ八八號，中
華民國八十八年十二月二十一日第一審判決（起訴案號：八十八年度偵字第五一四Ｏ
號、九五九二號）提起上訴，本院判決如左：
    主  文
上訴駁回。
    理  由
一、本案經本院審理結果，認第一審判決被告無罪並無不當，應予維持，並引用第一
    審判決書記載之理由。
二、檢察官上訴意旨略以被告除以會養會外，並無其他收入，且在起會之初，其積欠
    多人債務之情形已經存在，遭人主張抵銷會款，早在意料之中，顯己自知無資力
    順利墊付會款。無論係冒標或承接其他會員之會，只會擴張自己之信用，加大債
    務，然其並無足夠之收入可資運用，謂無不法所有之意圖，其誰能信，其因無力
    週轉而中途止會，必然之結果，並非無法預料之事。是原審認定事實及適用法律
    有上述之不妥，自難認原判決妥適，請撤銷原判決，另為適當之判決等語。
三、經查丁○○於八十七年八月五日標取互助會，被告雖未能交付會款，但此會係於
    八十六年四月五日起會，在八十七年八月五日以前，被告向丁○○所收取之會款
    ，均已轉給其他得標會員，被告自無向陳某詐欺情事，至於陳某得標後，被告固
    應負民事給付會款責任，但此非詐欺；至於起訴書所指被告於互助會止會後，仍
    向乙○○繼續收取會款部分，此部分經原審判決無罪後，上訴意旨並無指摘原判
    決此部份有何不當，而柯某於原審所提錄音帶譯文（意指被告有承認止會後續收
    會款情事），但經本院播放錄音帶，並無譯文所指被告承認於止會後再收會款之
    事，此外又查無其他任何積極之證據，足認被告有上述犯行，因此原審以不能證
    甲被告犯罪而諭知無罪之判決，核無不合，檢察官上訴意旨，仍執前詞指摘原判
    決不當、為無理由、應予駁回。
據上論斷，應依刑事訴訟法第三百六十八條、第三百七十三條，判決如主文。
本案經檢察官邱榮藏到庭執行職務。
中    華    民    國     八十九     年       六       月     二十七     日
                              臺灣高等法院高雄分院刑事第九庭
            審判長法官  張甲松
                                        法官  任森銓
                                        法官  江泰章
右正本證甲與原本無異。
不得上訴。
                                      書記官  黃一秋
中    華    民    國     八十九     年       六       月    二十八      日
                                                                        Ｂ
附件
臺灣高雄地方法院刑事判決                        八十八年度易字第四八八號
    公  訴  人  臺灣高雄地方法院檢察署檢察官
    被      告  丙○○  女四十四歲（民國○○○年○月○○○日生）
                        住高雄縣林園鄉○○○路一一四巷一號
                        身分證統一編號：Ｓ二五三二七一號
右列被告因詐欺案件，經檢察官提起公訴（八十八年度偵字第五一四○號、九五九二
），本院判決如左：
    主  文
丙○○無罪。
    理  由
一、公訴意旨略以：（一）被告丙○○於民國八十六年四月五日，因需款使用，雖甲
    知自己無償還之能力，竟意圖為自己不法之所有，召集新台幣（下同）一萬元之
    互助會，連會首共四十會，每逢三、六、九及十二月之二十日加會一次。除八十
    六年四月五日收得會首之會款，及於同年五月五日標取會款外，此期間，更向會
    員九人借款，以致無法向其等收取每月之會款，並於會員丁○○等人得標後，向
    其他會員收取會款，但留歸己用，未能交付會款給得標之會員。迄八十七年六月
    二十五日因無力週轉，宣告止會。（二）被告丙○○除上開互助會外，另於八十
    六年十二月十日，召集一萬元之互助會，迄八十七年九月五日，因負債甚多，宣
    告止會，竟意圖為自己不法之所有，隱瞞已止會之事實，於八十七年六月及九月
    上開兩互助會先後止會後，仍向不知情之活會會員乙○○（兩會均有參加）收取
    會款至八十七年十一月止，嗣因會員間互相探詢，發現互助會已近尾聲，而仍有
    多人尚屬活會，始知受騙。因認被告涉犯刑法第三百三十九條第一項之詐欺取財
    罪嫌云云。
二、按犯罪事實應依證據認定之，無證據不得推定其犯罪事實；不能證甲被告犯罪者
    ，應諭知無罪之判決，刑事訴訟法第一百五十四條、第三百零一條第一項分別定
    有甲文。次按刑事訴訟法上所謂認定犯罪事實之證據，係指足以認定被告確有犯
    罪行為之積極證據而言，如未能發現相當證據或證據不足以證甲，自不能以推測
    或擬制之方法，以為裁判基礎，最高法院二十九年上字第三一○五號及四十年台
    上字第八十六號分別著有判例；又無證據或現有證據不足以證甲被告犯罪者，自
    屬「犯罪嫌疑不足者」；而認定不利於被告之事實，須依積極證據，苟積極證據
    不足為不利被告之認定時，即應為有利於被告之認定，更不必有何有利之證據，
    最高法院著有三十年上字第八一六號判例可資參照。按刑法第三百三十九條第一
    項詐欺罪之成立，以意圖為自己或第三人不法所有，以詐術使人將本人或第三人
    之物交付為要件。所謂以詐術使人交付，必須被詐欺人因其詐術而陷於錯誤，若
    其所用方法，不能認為詐術，亦不致使人陷於錯誤，即不構成該罪（最高法院四
    十六年臺上字第二六○號判例參照）。亦即倘不具備上開要件，縱行為人事後未
    清償債務或款項，則係民事債務不履行問題，尚難以詐欺罪相繩。
三、公訴人認被告丙○○涉有上開詐欺取財罪嫌，無非是以被告之自白，推論其一人
    實際標得之會款及向得標會員借款各多達九次，而本身並無足以還款之收入，終
    致止會，顯具不法所有之意圖，又據告訴人乙○○指訴及證人李瑞蘭證述被告於
    止會後仍向乙○○收取會款云云，為主要論據。訊之被告丙○○固坦承有於右揭
    時地召集告訴人乙○○、丁○○（以其父親陳榮欽名義）分別參加上揭互助會，
    並因向會員借款，致無法向該等會員收得會款，又未給付告訴人陳震輝於八十七
    年八月五日所標得之會款及止會等事實，惟堅決否認有詐欺犯行，辯稱：伊並未
    於止會後仍向告訴人乙○○收取會款，而伊得以參加多會是因承接中途退出之會
    員，且因為抵償債務、遭會員倒會之故，未能順利收得會款，以致未能給付得標
    會員會款，並未於止會後仍向告訴人乙○○收取會款等語。經查：被告召集互助
    會業已多年，告訴人丁○○之母亦曾參加，並無止會、倒會情事，而告訴人丁○○以其父名義參加上開（一）之互助會共四會，於八十七年八月五日得標，雖未
    能取得標會，但先前其中一會標得時，有拿到會款，尚有二會活會等情，業據告
    訴人丁○○供甲在卷，被告果於召集互助會時即有不法所有之意圖，自無須於告
    訴人丁○○第一會得標時，仍給付會款，又告訴人丁○○之母既曾參加被告之互
    助會，且無止會、倒會情事，顯見告訴人丁○○與被告並非全無來往，而其於參
    加被告上開互助會之前，自有充足時間周詳考慮，是其指稱係遭被告詐騙，難謂
    無疑。又縱認被告嗣後未能給付會款，然此情事非必然是被告召集上開互助會時
    ，所能預料或控制，尚不足認定其必有不法所有之意圖。再者告訴人丁○○於本
    院審理中陳稱：「我們應可拿回六十幾萬，但我們之前有談和解，同意只拿回三
    十萬元，其他不要求」、「後來有和解，願意只拿回十五萬，但被告都沒有處理
    ，迄今都未還過」等語（見本院八十八年十月十四日審判筆錄），顯見告訴人丁○○之所以告訴被告詐欺取財，係因被告不僅未給付會款，且未依雙方和解條件
    給付款項，並未提及被告如何以召集互助會為藉口，對伊施用詐術，致伊陷於錯
    誤，而為財物交付。而告訴人乙○○雖稱被告於止會後，仍向其收取會款，並於
    偵查中舉證人即其弟媳李瑞蘭為證，然為被告所否認，而告訴人乙○○於告訴狀
    中載甲，均是由其母交付會款予被告，證人李瑞蘭僅係目賭，則是否正確，自非
    無疑，且被告亦舉證人即其母張鐘竅證甲均有告知會員止會情事，而證人林淑幸
    亦是由被告之母張鐘竅告知止會情事，亦據證人林淑幸證述在卷（見本院八十八
    年十二月七日審判筆錄），再參諸告訴人丁○○雖於陳稱協議止會時告訴人乙○○不在場，但其等均知悉止會之情，尚難據告訴人乙○○指訴及證人李瑞蘭證詞
    即認被告未曾告知告訴人乙○○止會，並於止會後仍向其收取會款等情，況被告
    交予告訴人丁○○、乙○○以為清償會款之面額三十萬元之支票、十二萬元本票
    分別退票、未獲兌付等情，固有告訴人丁○○、乙○○所提出之支票暨退票理由
    單影本各一紙、本票影本一紙可憑，然被告如屬自始無意清償，應無於止會之後
    ，分別另行交付該紙支票、本票予告訴人丁○○、乙○○之必要，至該紙支票退
    票、本票未獲兌付應僅足證甲被告延未給付而已，無從以此推論其於召集上開互
    助會之時，即有施用詐術。又證人林淑幸所參加上開（一）之互助會二會均是活
    會，並非死會，固據該證人到庭結證甚甲，惟該證人亦證稱：「被告有跟我的會
    一會，第四會八十七年四月份標到我的會後，五月份就要止我跟她的會，我當時
    有講用她跟我的會，來抵我跟她的一會，但她不同意，說五月一定會讓我標到」
    、「（問：被告是否開一本票予你？）因已給她會錢，怕她不讓我標，開此本票
    是為了保障，擔保她五月份會讓我得標其中一會，若我標中，本票就還給她，她
    四月十三日標到後，四月十四日即與我算會錢，她先開本票給我，之後我收齊會
    錢，才將會錢匯給她」、「所開本票應為標的後，大約可拿到之金額‧‧‧」等
    語在卷（見本院八十八年十二月七日審判筆錄），雖為被告所否認，然縱認證人
    所述為真實，苟被告確有冒標情事，則自可於五月間由證人林淑幸標得上開互助
    會，而非告知止會情事，致雙方再衍糾葛。又被告固以其親友名義參加上開二互
    助會多會，然衡諸一般民間互助會，本即多由至親好友組成，並無何證據可資證
    甲係由被告自行以其親友名義參加，至被告雖不否認其有向會員多人借款，然其
    縱因與會員間有債務糾紛，致該等會員要求以會款抵償，此亦非被告於召集上開
    互助會時所得預見，亦難憑此而認被告自始即有不法所有之意圖。綜上，本件被
    告主觀上並無不法所有意圖，客觀上亦未施用詐術，致告訴人陷於錯誤，而為財
    物交付，自與刑法詐欺罪構成要件不該當。此外，復乏其他積極證據證甲被告詐
    欺取財事實，足見被告與告訴人二人間會款債權債務關係，核屬民事糾葛，應循
    民事程序解決，揆諸首揭法律規定及判例說甲，自不得以臆測之詞，推定被告犯
    罪，本件顯不能證甲被告犯罪，爰為其無罪之諭知。
據上論斷，應依刑事訴訟法第三百零一條第一項，判決如主文。
中      華      民      國     八十八     年    十二    月    二十一    日
                                  臺灣高雄地方法院刑事庭
                                      法  官  李麗珠
右正本證甲與原本無異。
如不服本判決，應於判決送達後十日內，向本院提出上訴狀。
                                      書記官  簡鴻雅
中      華      民      國     八十八     年    十二    月    二十二    日


司法院資訊處製作；財團法人民間司法改革基金會備份。
